【裁判字號】    99,訴,694
【裁判日期】    990809
【裁判案由】    侵權行為損害賠償
【裁判全文】
臺灣高雄地方法院民事判決               99年度訴字第694號
原      告  張台飛即Domi.
訴訟代理人  黃順天律師
複代理人    何曜男律師
被      告  甲○○
訴訟代理人  鍾義律師
複代理人    邱南英律師
上列當事人間侵權行為損害賠償事件，本院於民國99年7 月26日
言詞辯論終結，判決如下：
    主      文
被告應給付原告新臺幣拾壹萬玖仟柒佰玖拾柒元，及自民國九
十九年三月十六日起至清償日止，按週年利率百分之五計算之利
息。
原告其餘之訴駁回。
訴訟費用由被告負擔五分之一，餘由原告負擔。
本判決第一項得假執行，但被告如以新臺幣拾壹萬元為原告預供
擔保後，得免為假執行。
原告其餘假執行之聲請駁回。
    事實及理由
壹、程序部分：
    按訴狀送達後，原告不得將原訴變更或追加他訴。但被告同
    意，且擴張或減縮應受判決事項之聲明者，不在此限，民事
    訴訟法第255 條第1 項第1 款、第3 款定有明文。查原告最
    初起訴聲明為：(1)被告應給付原告新台幣（以下同）139 萬
    7992元，及自起訴狀繕本送達翌日起至清償日止，按週年利
    率5%計算之利息；(2)願供擔保請准宣告假執行。嗣於本院訴
    訟審理中就醫療費用及看護費用數額分別減縮請求為7 萬97
    97元及4 萬元（原分別請求8 萬4697元及6 萬9000元，參見
    本院卷二第181 頁）。經核原告前揭訴之變更乃屬減縮應受
    判決事項之聲明，且為被告所同意，揆諸前開規定，並無不
    合，應予准許。
貳、實體部分：
  一、原告主張：緣被告於民國97年12月17日凌晨4 時許，在高
      雄市三民區○○○路及民族一路路口出手毆打原告，致原
      告受有頭部外傷併腦出血意識不清、肺挫傷出血、右眼玻
      璃體出血及吸入性肺炎等傷害。又原告於雙方爭執過程均
      係遭被告毆打，並未如被告所述曾手持水果刀作為攻擊武
      器，是原告既因被告之故意傷害行為而受前開傷害，為此
      支出醫療費用7 萬9797元與看護費用4 萬元，及因此受有
      工作損失74萬4295元與精神損害50萬元。為此爰依民法第
      184 條第1 項、第193 條第1 項、第195 條第1 項等規定
      提起本訴，並聲明：(1)被告應給付原告136 萬4092元，及
      自起訴狀繕本送達翌日起至清償日止，按週年利率5%計算
      之利息；(2)願供擔保請准宣告假執行。
  二、被告則以：案發當日係因原告於上開時地持刀攔阻訴外人
      陳宛緗所駕駛之車輛，並強拉被告下車後作勢對被告不利
      ，進而妨害被告及陳宛緗之行動自由及人身安全，被告遂
      出於正當防衛或緊急避難之目的而與原告發生肢體衝突，
      被告亦受有臉部、胸部、右手及右腳擦挫傷，且原告所為
      同使被告身心受創，自得請求原告賠償精神慰撫金50萬元
      ，並據此主張抵銷。又原告應就其所主張工作損失及因傷
      以致不能工作期間之因果關係等負舉證責任，況原告現尚
      有固定時段之演出及接個案演出等情，足證原告無不能工
      作情事。此外，本件乃肇因於原告無故佇守在陳宛緗住處
      路口及強拉被告下車等不法行為所致，原告自屬與有過失
      ，故得減輕或免除被告之賠償責任等語資為抗辯。並聲明
      ：(1)原告之訴駁回；(2)如受不利判決願供擔保請准宣告假
      執行。
  三、兩造爭執及不爭執事項：
    (一)當事人不爭執事項：
      (1)本件侵權行為地位在我國（高雄市），我國依法有國際
        裁判管轄權，本院亦有民事訴訟法所定特別管轄權，且
        本件性質上屬於侵權行為事件，應適用我國法律作為準
        據法。
      (2)原告於前揭時、地確有遭被告動手毆打，並因此受有頭
        部外傷併腦出血意識不清、肺挫傷出血、右眼玻璃體出
        血及吸入性肺炎等傷害。
      (3)原告確有支出醫療費用7 萬9797元及看護費用4 萬元。
    (二)當事人爭執事項：
      (1)被告主張其毆打原告之舉合於民法第149 條正當防衛或
        第150 條緊急避難之要件，有無理由？
      (2)被告主張原告就本件損害發生為與有過失，有無理由？
      (3)原告所得請求財產及精神上損害賠償項目暨金額為何？
      (4)被告抗辯因原告持刀強拉其下車及雙方爭執之行為，亦
        致其身體受傷及身心受創，遂請求原告賠償精神慰撫金
        50萬元，並據此主張抵銷，有無理由？
  四、本院之判斷：
    (一)被告主張其毆打原告之舉合於民法第149 條正當防衛或第
      150 條緊急避難之要件，有無理由？
      (1)查被告與陳宛緗係男女朋友，又因原告與陳宛緗彼此間
        另有感情糾紛，被告遂於97年12月17日凌晨某時許，陪
        同陳宛緗駕駛車牌號碼K3-0969 號自用小客車返回其位
        於高雄市○○區○○街住處，嗣於同日4 時許行經高雄
        市三民區○○○路及民族一路交岔口之際，適見原告駕
        駛車牌號碼K3-0969 號自用小客車停放在該處附近，兩
        造均下車後即因故發生爭執，被告則以徒手方式毆打被
        告，使其受有頭部外傷併腦出血意識不清、肺挫傷出血
        、右眼玻璃體出血及吸入性肺炎之傷害等情，業經證人
        陳宛緗前於偵查中證述屬實（參見台灣高雄地方法院檢
        察署97年度偵字第35208 號卷第28頁，以下稱偵卷），
        並有義大醫院診斷證明書2 份及高雄榮民總醫院診斷證
        明書1 紙（參見偵卷第37、39頁及警卷第18頁）在卷可
        稽，且為兩造所是認無訛，是此部分事實應堪認定。至
        兩造針對上述車牌號碼K3-0969 號自用小客車於案發當
        日係由被告或陳宛緗駕駛一節雖有所爭執，就此本院參
        酌被告前於97年12月17日第一次經檢察官訊問時業已自
        承：當日係由伊駕車載陳宛緗回家等語在卷（參見偵卷
        第4 頁），且依證人即案發當日報案人陳素眉前於警詢
        中證述：自小客車駕駛者約5 、60歲戴眼鏡禿頭，中型
        箱型車的駕駛頭髮中分戴黑框眼鏡約3 、40歲等語（參
        見警卷第10頁），依其所述可知前開車輛駕駛人應各係
        兩造、而非陳宛緗，亦得推認案發當日應係由被告駕車
        搭載陳宛緗之情為真。故證人陳宛緗雖於警詢及偵查中
        均證稱：當日係由伊駕車搭載被告回家云云，顯係基於
        其與被告乃男女朋友關係而故為迴護之詞，要與事實不
        符，自無足採。
      (2)又針對原告於案發當日是否有持刀下車一節，雖據原告
        主張：伊係右手用力、不可能用左手持刀云云，然此情
        既未見原告舉證以實其說，且縱令原告果係慣於使用右
        手，猶非可憑此排除其絕無使用左手持物之可能性。再
        本院審諸原告前於警詢中既已自承當天有將水果刀放在
        車內等語在卷（參見偵卷第12頁），且依卷附照片（參
        見警卷第25至26頁）所示其是時確有持刀之舉，足見被
        告所辯原告當天有持刀等語應屬非虛。況誠如原告所述
        ，現場所查獲之水果刀1 把既係由伊放在車內，苟若原
        告並未持該水果刀下車，則被告或陳宛緗自無可能事前
        知悉原告有攜帶該水果刀前往案發現場一事，更遑論事
        後再自行前往車內搜尋該刀並將之放置在原告手中，是
        原告此部分主張即非可採。
      (3)按正當防衛係對於現在不正之侵害防衛自己或他人之權
        利者而言，故須以遇有現在不法之侵害為前提，如不法
        侵害尚未發生即無防衛可言，最高法院27年上字第2879
        號判例可資參照。又如對被害人之加害與否，僅在顧慮
        之中，即非對於現在不法之侵害加以防衛，即與正當防
        衛不符。本件固據被告辯稱：案發當時係因原告先強行
        攔車並將伊拉下車，更持刀揮舞，伊始基於正當防衛或
        緊急避難而出手與原告發生肢體衝突云云，復依證人陳
        宛緗前於偵查中證稱：是原告先動手打被告，並把被告
        從副駕駛座拖下去，之後伊下車，他們就互相打，之後
        原告就倒在地上，隨手拿出刀子在揮舞云云（參見偵卷
        第28頁）。然承前所述，陳宛緗既與被告為男女朋友關
        係，且依卷附電話簡訊所載內容及照片（參見偵卷第54
        至60、71至72頁），可知其與原告間確有感情糾紛，故
        該證人所為證言衡情不免或有偏頗之虞，尚不得遽採為
        有利於被告之認定。準此，原告於案發前雖有持刀下車
        ，然除前揭證人陳宛緗所為證言及被告之辯詞外，俱無
        其他事證可資證明原告果有強拉被告下車或持刀攻擊之
        情事。再佐以被告非僅始終未能詳述其遭被告攻擊之過
        程及情節為何，又依其所提出診斷證明書僅記載傷勢內
        容為「臉部胸部右手及右腳擦挫傷」、「高血壓」（參
        見警卷第17頁），亦核與一般遭人以徒手攻擊所常見傷
        勢有異，更無任何由銳器所造成之切割傷，從而被告此
        部分所辯容非無疑。另就兩造前揭所受傷勢觀之，原告
        受傷程度顯較被告更加嚴重，又本件雖無其他事證可資
        推認是否另有第三人參與鬥毆，惟仍可推認案發過程中
        兩造實力對抗情形確屬懸殊，故被告所受傷勢衡情堪認
        係在毆打原告過程中，雙方或因發生拉扯所致，尚難憑
        此遽認原告亦有毆打被告之舉。是揆諸前揭說明，縱令
        原告於本件案發時確有持刀下車或持之揮舞，然本院細
        繹上述各情，復佐以被告前於偵查中業已自承原告倒地
        後從身上拿出不明武器，在地上揮舞，因原告坐在地上
        刺不到伊，且原告只有揮舞（水果刀）、沒有刺向伊等
        語屬實（參見偵卷第28頁），遂認原告此舉目的僅在防
        衛自身避免再遭被告攻擊所為，尚難認係對被告施以不
        法侵害，況被告於案發時既非出於排除不法侵害之意思
        而毆打原告，是其空言主張正當防衛云云，顯係臨訟卸
        責之詞。此外，所謂緊急避難係指因避免自己或他人生
        命、身體、自由或財產上急迫之危險所為之行為，然本
        件實係被告逕行出手攻擊原告而使其受傷，業經本院認
        定如前，則被告既非基於避難意思而實施前揭攻擊行為
        ，尚核與緊急避難之性質有間，是其另援引民法第150
        條緊急避難之規定藉以免責，誠屬無稽。
    (二)被告主張原告就本件損害發生為與有過失，有無理由？
      按民法第217 條第1 項規定損害之發生或擴大，被害人與
      有過失者，法院得減輕賠償金額或免除之，固不問賠償義
      務人應負故意、過失或無過失責任，均有該條項規定之適
      用，且法院得以職權斟酌之。惟所謂被害人與有過失，須
      其行為係損害之共同原因，且其過失行為並有助成損害之
      發生或擴大者，始為相當。本件茲依證人陳宛緗、陳素眉
      2 人及兩造所述各情交參以觀，固可認定案發前確係原告
      先駕車前往案發地點等候陳宛緗，兩造繼而因故發生爭執
      ，然縱若原告果係基於談判之意思，甚而上前攔阻被告所
      駕車輛，然此舉究與兩造間是否發生肢體衝突一事不生必
      然關連性，況承前所述，本件實係被告逕行出手攻擊原告
      而使其受有上述身體傷害，且原告於過程中雖有抵抗，但
      始終未有出手攻擊傷害被告，是原告自難謂係與有過失，
      故被告此部分抗辯容非有據。
    (三)原告所得請求財產及精神上損害賠償項目暨金額為何？
      (1)醫療費用及看護費用部分：
        原告主張支出醫療費用7 萬9797元及看護費用4 萬元，
        合計11萬9797元一節，業為被告所不爭執，是此部分事
        實應堪認定。至被告雖抗辯：原告實施第2 次眼部手術
        所生費用與本件前揭傷害二者間應無關連云云，惟此節
        業據高雄榮民總醫院函覆原告病況略為：原告右眼共於
        該院接受4 次手術，分別為右眼創傷性玻璃體出血併
        眼內炎，於98年1 月20日至同年月25日住院接受玻璃體
        切除手術及玻璃體內藥物注射；右眼黃斑部皺摺，於
        98年3 月10日至同年月11日住院接受玻璃體切除手術及
        玻璃體內藥物注射；右眼白內障，於98年11月18日至
        同年月19日住院接受右眼白內障摘除併人工水晶體植入
        ；右眼眼內炎，於98年11月22日至同年月27日住院接
        受玻璃體切除手術及玻璃體內藥物注射。又本院所函詢
        所稱第2 次手術實際上係第4 次手術，其原因為右眼白
        內障手術後併發急性眼內炎，其白內障形成之原因可能
        與右眼創傷及玻璃體切除手術有關等情綦詳（參見本院
        卷二第178 之3 頁），適可推知原告前自97年12月17日
        遭被告毆打而受有右眼玻璃體出血之傷害後，即因後續
        併發症而先後前往高雄榮民總醫院接受4 次眼部手術之
        情屬實，則被告前揭抗辯即非可採。故原告因前揭手術
        所生各項醫療費用，自堪認係遭被告不法侵害所受之損
        害，是其就此部分請求被告應給付11萬9797元為有理由
        ，應予准許。
      (2)工作損失部分：
        又原告雖主張因本件受傷無法工作，另受有工作損失74
        萬4295元云云。然本院參酌原告於案發前係以歌手駐唱
        表演為業，有關表演場次暨報酬均須視實際工作內容而
        定，此有海景世界企業股份有限公司99年5 月17日（99
        ）博行字第05174 號函、藍色狂想企業行函文及青雲金
        典國際酒店陳報狀各1 份在卷可稽（參見本院卷二第14
        2 至143 、150 及152 至157 頁）。另依卷附原告財產
        資料記載其95至97年度薪資所得及執行業務所得各為17
        萬70 0元、20萬2680元及83萬4295元（參見本院卷一第
        66至69頁），顯見其各年度收入數額並非固定，故本院
        乃認原告依其工作性質既非基於一定契約關係（例如僱
        傭或委任）而領取固定薪資，自不得逕以事後收入數額
        或有減少之情事，即遽認其客觀上果屬不能工作或有因
        傷而致生工作損失之損害。準此，本院參諸被告所提出
        原告表演照片3 幀（拍攝時間為98年8 月12日，參見本
        院卷二第187 至188 頁），及青雲金典國際酒店所提出
        原告薪資明細（參見本院卷二第157 頁）記載其自98年
        1 月起至99年4 月間仍有領取薪資，可見原告雖因遭被
        告毆打而受傷，惟客觀上並無因傷不能工作之情事，又
        縱令所領數額要非固定，但仍非可遽認果係前揭傷害所
        造成。此外復未見原告舉證其是否果因本件傷害以致必
        須取消預定工作計畫或推卻其他工作邀約，故原告就此
        請求因傷而受有工作損失部分，即非可採。
      (3)慰撫金部分：
        按因故意或過失，不法侵害他人之權利者，負損害賠
          償責任；又不法侵害他人之身體、健康、名譽、自由
          、信用、隱私、貞操，或不法侵害其他人格法益而情
          節重大者，被害人雖非財產上之損害，亦得請求賠償
          相當之金額，民法第184 條第1 項前段、第195 條第
          1 項分別定有明文。本件原告因遭被告毆打而受有身
          體傷害之事實，業據本院認定如前，故原告除身體所
          受具體傷勢外，其精神上亦將因此受有痛苦，至堪採
          認，是其依前揭規定請求被告賠償其所受非財產上之
          損害，誠屬有據。
        其次，非財產上損害之數額是否相當，應以實際加害
          情形與其名譽影響是否重大，及被害者之身份地位與
          加害人經濟狀況等關係定之；另針對慰藉金之賠償須
          以人格權遭遇侵害，使精神上受有痛苦為必要，其核
          給標準固與財產上損害之計算不同，然非不可斟酌雙
          方身份資力與加害程度，及其他各種情形核定相當之
          數額，最高法院47年台上字第1221號及51年台上字第
          223 號亦分別著有判例。查原告為大專畢業（參見本
          院卷一第90頁），來台後以從事歌手駐唱表演為業；
          另被告則為高職肄業，前於警詢中亦自承係以開設經
          營酒吧為業，本院遂審酌當事人之社會地位、經濟暨
          財產狀況，另參諸本件係因被告故意毆打原告所致，
          且原告迄今仍因眼部傷害以致視力受有部分影響，矯
          正後最佳視力約僅為0.5 （參見本院卷二第178 之3
          頁），雖未達完全喪失視力之程度，但仍較一般人視
          力標準略有減退，遂兼衡此舉對原告心理及生理上造
          成之痛苦程度等一切情狀，乃認原告就本件所得請求
          慰撫金數額應以20萬元為適當，逾此範圍之請求則無
          理由，應予駁回。
      (4)末按，依民法第229 條規定給付無確定期限者，債務人
        於債權人得請求給付時，經其催告而未為給付，自受催
        告時起，負遲延責任；其經債權人起訴而送達訴狀，或
        依督促程序送達支付命令，或為其他相類之行為者，與
        催告有同一之效力。查本件起訴狀繕本前於99年3 月15
        日依法送達至被告住處，由同居人即其妹朱小玲代為收
        受在案，故原告請求被告就上述應給付款項31萬9797元
        部分（11萬9797元＋20萬元＝31萬9797元）另自99年3
        月16日起至清償日止按週年利率5%計算之利息，亦屬有
        據。
    (四)被告抗辯因原告持刀強拉其下車及雙方爭執之行為，亦致
      其身體受傷及身心受創，遂請求原告賠償精神慰撫金50萬
      元，並據此主張抵銷，有無理由？
      按因故意侵權行為而負擔之債，其債務人不得主張抵銷，
      民法第339 條定有明文。承前所述，本件原告係遭被告單
      方毆打而受傷，過程中要無任何持刀強拉被告之情事，是
      被告空言主張亦因身心受創而請求精神慰撫金云云，洵屬
      無稽。況被告既因毆打原告之故意侵權行為而負有前開損
      害賠償責任，參以前揭法條說明，縱其果受有損害，亦不
      得據此主張抵銷，附此敘明。
  五、綜前所述，原告依據侵權行為法律關係及民法第193 條第
      1 項、第195 條第1 項規定請求被告給付31萬9797元，及
      自99年3 月16日起至清償日止按週年利率5%計算之利息部
      分為有理由，應予准許；逾此範圍外之請求則屬無據，依
      法應予駁回。
  六、此外，本件原告前揭勝訴部分所命被告給付金額未逾50萬
      元，應依民事訴訟法第389 條第1 項第5 款規定依職權宣
      告假執行，又原告雖陳明願供擔保聲請假執行之宣告，惟
      其聲請不過僅係促請法院職權之發動，本院自無庸就其聲
      請為准駁之裁判，應予指明。另被告陳明願供擔保聲請宣
      告免為假執行，核無不合，爰酌定相當擔保金額准許之。
      至於原告敗訴部分，其假執行之聲請即失所依附，併予駁
      回。
  七、本件事證已臻明確，兩造其餘主張陳述及所提證據方法，
      經本院斟酌後認均不足以影響本判決結果，自無逐一詳予
      論駁之必要，併此敘明。
  八、據上論結，本件原告之訴一部有理由，一部無理由，依民
      事訴訟法第389 條第1 項第5 款、第392 條第2 項、第79
      條，判決如主文。
中    華    民    國    99    年    8     月    9     日
                  民事第六庭  法  官  陳明呈
以上正本係照原本作成。
如對本判決上訴，須於判決送達後20日內向本院提出上訴狀。如
委任律師提起上訴者，應一併繳納上訴審裁判費。
中    華    民    國    99    年    8     月    9     日
                              書記官  黃靖媛

司法院資訊處製作；財團法人民間司法改革基金會備份。
